臺灣高雄地方法院民事判決　九十一年度訴字第二二二一號
　　原　　　告　健新醫院即乙○○
　　被　　　告　甲○○
右當事人間請求損害賠償事件，本院判決如左：
    主      文
被告應給付原告新台幣參佰伍拾柒萬玖仟玖佰參拾貳元，及自民國九十一年七月三十
一日起至清償日止，按年息百分之五計算之利息。
原告其餘之訴駁回。
訴訟費用由被告負擔十分之九，餘由原告負擔。
本判決於原告以新台幣壹佰壹拾玖萬肆仟元供擔保後得假執行。但被告如於假執行程
序實施前以新台幣參佰伍拾柒萬玖仟玖佰參拾貳元預供擔保，得免為假執行。
原告其餘假執行之聲請駁回。
    事實及理由
一、原告起訴原列當事人為健新醫院，嗣更正為健新醫院即乙○○，不影響當事人同
    一性，依法應予准許，被告辯稱應以違反民事訴訟法第四十條第一項規定駁回起
    訴云云，尚無理由，合先敘明。
二、原告起訴主張：(一)被告甲○○前受僱於原告醫院擔任婦產科主治醫師，於民國八
    十六年十二月五日負責為卵巢瘤病患郭素芬施行手術，因被告之醫療疏失致該病
    患不幸於次日（即八十六年十二月六日）宣告死亡，為此原告醫院及被告乃與病
    患之家屬達成和解，同意支付新台幣（下同）六百七十萬元作為喪葬費、子女教
    育生活費及慰問金之用。依兩造簽訂之「主治醫師備忘錄」丙：第六條明文約定
    ：「醫療糾紛完全由院方出面處理，相關醫師必須配合（但如非因能力導因，而
    是因為不負責任引起的，則由醫師自行負擔全部責任及１００％之所有費用），
    如有費用賠償時則自付５０％，而院方付５０％），是就前述病患郭素芬之醫療
    糾紛案件，原告自得依民法第一八八條第三項及兩造間之主治醫師備忘錄約定請
    求被告給付賠償金額之百分之五十即三百三十五萬元予原告。(二)又，依上開主治
    醫師備忘錄丙：第二條亦明文約定：「．．．離職後半年內，不得於高雄市執業
    。(違約願賠償五十萬本票生效)」。而被告於九十一年六月三十日自原告醫院離
    職後，竟未遵守上開離職後半年內不得於高雄市執業之約定，隨即於高雄市之邱
    淑雅婦產科執業，是原告另得依上述主治醫師備忘錄丙：第二條之約定請求被告
    賠償新台幣五十萬元之違約金。綜上，被告共應給付原告三百八十五萬元，為此
    提起本件訴訟。並聲明：(一)被告應給付原告三百八十五萬元，及自本起訴狀繕本
    送達之翌日起至清償日止，按年息百分之五計算之利息。(二)願供擔保，請准宣告
    假執行。
三、被告則以：(一)原告所舉「主治醫師備忘錄」並無契約之效力，不得拘束被告。蓋
    原告公布之備忘錄無非是原告院內與各主治醫師間契約內容預作原則性宣示，至
    原告與各該主治醫師間契約之具體內容，仍待原告與各主治醫師就薪資、工作節
    數、休假等具體條件為協商。上開備忘錄之法律性質，至多僅能視為具有「預約
    」之性質，在未訂立「本約」之前，原告仍不得據此直接向被告請求履行。縱認
    上開備忘錄具有契約之效力，而得拘束被告。但原告提起本件訴訟，請求被告分
    擔和解金額，已逾二年之時效。蓋原告請求被告分擔和解金額之請求權，源自於
    第三人郭素芬死亡後之侵權行為損害賠償請求權。然查，郭素芬死亡之日期為八
    十六年十二月六日，達成賠償和解之日為八十六年十二月八日，距離原告提起本
    件訴訟，已逾二年之期間，從而類推適用民法第一百九十七條第一項之規定，原
    告之請求權顯已逾時效而消滅，被告自得拒絕賠償。又被告甲○○當時雖為郭素
    芬之主治醫師，但「手術過程一切順利」，被告應無任何醫療過失可言，則被告
    行為自無具備一般侵權行為之要件，故原告亦不得依民法第一百八十八條第三項
    規定向被告求償。(二)另本件「主治醫師備忘錄」之法律性質，至多僅能視為具有
    「預約」之性質，原告不得執該備忘錄直接向被告請求賠償。縱認「主治醫師備
    忘錄」具有契約之效力。但首揭限制被告「離職後半年內，不得在高雄市執業」
    之約定，因原告並無任何正當利益，有透過系爭離職後競業禁止條款之訂定加以
    保障之必要，該約定無效。況現行法對於勞動契約上之約款並無任何具體規範時
    ，法院應有較一般民法上其他契約約定，更廣泛地加以審查、控制之必要。本件
    原告醫院自其法定代理人乙○○醫師之父親林水來醫師開業迄今已達數十年，在
    高雄地區婦產科醫院早已享有夙譽，現有婦產科醫師六位，病床數三十餘床，醫
    院規模僅次於大型教學醫院。而被告甲○○原受僱於長庚醫院，繼而受雇於健新
    醫院，自健新醫院離職後，亦仍僅受僱於邱淑雅婦產科診所，被告並無自行開業
    之行為，亦無以任何不正當之手段搶奪其原有之病患，致造成原告之損失。因此
    ，在立於締約強勢之雇方，將此離職後之競業禁止，一概轉嫁由受雇者承擔，將
    嚴重影響受雇者工作選擇之自由，應認為該約款顯失公平而無效。故原告當不得
    據該約款請求被告賠償五十萬元。(三)縱鈞院認原告上開請求有理由，被告亦以原
    告尚未給付之九十一年六月份薪資共計二十七萬零六十八元主張抵銷之等情，資
    為抗辯。並聲明：(一)駁回原告之訴。(二)如受不利判決，願供擔保，請准宣告免為
    假執行。
四、兩造不爭執之事實：
  (一)被告受僱於原告醫院擔任婦產科主治醫師，並於原告八十六年七月一日製作之「
    主治醫師備忘錄」上逐頁（共四頁）簽名確認。並有主治醫師備忘錄附卷可稽。
    被告於九十一年六月三十日離職後，即於高雄市邱淑雅婦產科診所執業。
  (二)被告於八十六年十二月五日擔任訴外人郭素芬之主治醫師，並為其施行卵巢瘤開
    刀手術，嗣郭素芬於同年月六日宣告死亡。原告醫院及被告於同年月八日乃與郭
    素芬之家屬以六百七十萬元達成和解，並簽具和解書載明：「緣以死者郭素芬於
    民國八十六年十二月四日，因卵巢長瘤，前往健新醫院複診，經院方安排於八十
    六年十二月五日施行開刀手術，手術過程一切順利，手術過後院方在醫療救治過
    程嚴重過失，至民國八十六年十二月六日宣告死亡，由於事出突然，令乙方（院
    方）錯愕，亦深表哀痛，並誠懇地向甲方道歉。......  雙方願息事合意成立如
    下和解條件：一乙方向甲方道歉，並給付甲方新台幣陸佰柒拾萬元正，作為苦主
    所需之喪葬費、子女教育生活費及苦主之慰問金。......  本和解成立後，甲方
    （病患家屬）放棄民刑事之告訴及自訴權，且不得再向乙方追究與該事件有關之
    其他一切責任，如有違背，甲方應無息退還原向乙方收取之慰藉金」。此有和解
    書在卷可考。
  (三)原告尚未給付被告九十一權年六月份薪資共計二十七萬零六十八元（即扣除所得
    稅、勞保、健保及伙食費後：000000-00000-000-0000-000=270068）。
五、是本件兩造之主要爭點乃：(一)主治醫師備忘錄之性質？(二)原告訴請被告應分擔二
    分之一醫療糾紛和解金額是否有據？(三)競業禁止之約定是否有效？(四)如認原告請
    求有理由，則被告抵銷抗辯是否可採？經查：
  一本件主治醫師備忘錄之性質，已具備勞動契約效力，被告應受拘束：
  (一)按勞動契約之成立係以雙方當事人即雇主與受僱人對於契約必要之點合意即可，
    不以書面為必要，並適用民法上關於契約成立生效之規定。而參酌勞動基準法施
    行細則第七條之規定，關於勞動契約成立之必要內容，只要勞資雙方針對「工作
    場所及應從事之工作有關事項，工作開始及終止之時間、休息時間、休假、例假
    日、請假及輪班制換班有關事項，工資議定、調整、計算、結算及給付之日期與
    方法有關事項，有關勞動契約之訂定、終止及退休有關事項，資遣費、退休金及
    其他津貼、獎金有關事項，勞工應負擔之膳宿費、工作用具費有關事項，安全衛
    生有關事項，勞工教育、訓練有關事項，福利有關事項，災害補償及一般傷病補
    助有關事項，應遵守之紀律有關事項，獎懲有關事項及其他勞資權利義務有關事
    項」等等達成合意，勞動契約即為有效成立。甚或一方提供勞務他方受領者，契
    約亦為成立（黃越欽著勞動法新論，二千年七月初版，第一七五頁以下）。
  (二)查，本件「主治醫師備忘錄」明確記載關於原告醫院與受僱醫師間應遵守事項，
    諸如：上班、年休假、進修假、請假、兼差限制、查房、薪資制度、職務津貼、
    年終獎金、保險、膳宿等等事項，足見雙方已經就勞資權利義務關係達成合意成
    立勞動契約，且被告復在醫師備忘錄上逐頁簽名確認，並已到職，為原告提供勞
    務並受領薪資，則該備忘錄之內容自屬於兩造間勞動契約之一部分，被告自應受
    拘束。至於備忘錄上雖有「一旦到職必須簽妥確認書及本票」之約定，然此並非
    契約之成立要件，自無礙兩造契約之效力。被告辯稱該主治醫師備忘錄僅為預約
    之性質云云，並無可採。
  二原告依主治醫師備忘錄請求被告給付醫療糾紛和解金額之二分之一即三百三十五
    萬元，為有理由：
  (一)本件主治醫師備忘錄既已明定勞資雙方之權利義務，並經被告簽名確認生效，被
    告自應遵守該備忘錄之約定事項。經查，本件病患郭素芬死亡之醫療糾紛已由原
    告與被告與病患之家屬達成和解，被告已在該和解書上簽名，及原告已開立支票
    支付和解金額六百七十萬元之事實，為兩造均不爭執，而被告乃病患郭素芬之主
    治醫師，並為其施行卵巢瘤開刀手術，縱該病患郭素芬於八十六年十二月五日之
    手術過程一切順利，被告於術後仍有持續診療之義務以符患者所需，換言之，被
    告於病患郭素芬手術後之在院期間仍應隨時注意觀察病患之病情變化，觀之病患
    郭素芬之護理紀錄單十二月六日即宣告死亡當日記載：「精神差顯倦怠頸肩、頭
    暈不適，BY DOCTOR甲○○口頭ORDER給予前列藥物使用，鼓勵多活動翻身... 」
    ，亦徵病患郭素芬於手術後，仍由被告負責醫療照護中，且基於診療行為獨立性
    原則，院方對於醫師對病患實施之各個醫療行為亦無從干涉，參以，和解書上之
    「乙方」係原告及被告二人，足證被告亦同意與病患家屬成立和解，且為和解契
    約之當事人。是堪認本件和解書上關於「手術過後院方在醫療救治過程嚴重過失
    」一節，應係立和解書雙方為規避該醫療過失行為究否涉及刑事責任追訴之權宜
    用語，其真意應係指被告之醫療過失，被告既對病患違反持續診療之義務而有醫
    療過失，自係故意或過失不法侵害病患權利，應負民法之侵權行為賠償責任。。
    故被告辯稱病患郭素芬之死亡時間係手術後過一天，與其無關，不應負侵權行為
    責任云云，尚無足採。
  (二)又按受僱人因執行職務，不法侵害他人之權利者，由僱用人與行為人連帶負損害
    賠償責任。僱用人賠償損害時，對於為侵權行為之受僱人，有求償權。民法第一
    百八十八條第一項、第三項定有明文。再者，兩造間主治醫師備忘錄丙項第六條
    約定：「醫療糾紛完全由院方出面處理，相關醫師必須配合，．．．如有費用賠
    償時則自付50％，而院方付50％」，上述主治醫師備忘錄並經被告同意簽名，是
    原告自得依民法第一八八條第三項及主治醫師備忘錄丙項第六條之約定向被告請
    求償還該件醫療糾紛賠償金額之百分之五十即新台幣三百三十五萬元。而原告係
    依上述主治醫師備忘錄之規定及民法連帶侵權債務人間求償權之規定向被告請求
    給付，按民法上連帶債務間之求償權與代位權乃係不同之請求權，求償權為新債
    權，自成立時開始進行，依民法第一百二十五條之規定，其期間十五年。上述二
    者並無短期消滅時效之適用，此與第三人郭素芬之侵權行為損害賠償請求權不同
    （參見卷附孫森焱著民法債篇總論，第八九七頁），是被告辯稱原告之請求權已
    逾時效而消滅云云，所辯並無足採。
  三本件競業禁止之約定有效，原告得依主治醫師備忘錄約定請求被告給付違約金五
    十萬元：
   (一)按在現代經濟活動上，為使營業或生產穩定發展，公司行號、工廠機構等企業
     主，常以契約契約限制職員、從業人員及受僱人，在離職後一定期限內，不得
     在同一地區從事同一勞務，此稱為轉職之競業限制。要課以離職員工轉職之競
     業禁止義務，必須有法之依據，例如締結勞動契約時之合意、工作規則上之規
     定或另行書面約定限制均是，準此，資方對於勞方轉業自由，雖得以契約加以
     相當之限制，但以不得逾越必要且合理之程度，故倘競業限制約定，其限制之
     期間、地區、範圍及方式，在社會一般觀念及商業經濟活動習慣上，可認為合
     理適當且不危害受限制當事人之經濟生存能力者，該競業禁止之約定自非無效
     。
   (二)承前所述，本件原告為防止其離職員工洩漏其智慧財產權、營業秘密等，並防
     止惡性之同業競爭，乃與擔任主治醫師要職之被告簽立主治醫師備忘錄，約定
     離職後半年內不得在高雄市執業，否則須給付五十萬元之違約金，上述競業禁
     止之約定既為被告所同意而於主治醫師備忘錄上簽名確認，且限制轉職期間為
     半年，限制轉職地點僅為原告所在地之高雄市，況且，衡之常情，一般病患就
     診，除衡量醫院設備器材之規模外，負責主治看診醫師為何往往列為首要選擇
     就診之重要因素，而該備忘錄約定被告若違反競業禁止義務，應給付原告違約
     金五十萬元，相當於被告任職原告醫院時一個餘月之薪資，亦非過高。因此，
     揆諸前開說明，該競業禁止之約定尚屬合理，且未違反法律強制規定，則上述
     兩造間關於競業禁止之合意約定自屬有效，被告自應遵守。被告離職後既有違
     反競業禁止約定之情事，則原告依兩造簽訂之主治醫師備忘錄丙之二約定，訴
     請被告給付違約金五十萬元，自屬有據，應予准許。
   (三)至被告辯稱其係受僱於邱淑雅婦產科診所，並無自行開業之行為云云，惟查，
     上開競業禁止之約定乃限制被告不得在高雄市「執業」，則縱被告僅係受僱於
     邱淑雅婦產科診所，亦無礙被告在高雄市從事與原告相同競爭業務之執業事實
     。被告此部分辯解，亦不足採。
   四被告抵銷抗辯，為有理由，應自原告請求之上開金額中扣除：
   (一)按兩人互負債務，而其給付種類相同，並均屆清償期者，各得以期債務，與他
     方之債務，互為抵銷。民法第三百三十四條第一項定有明文。
   (二)本件原告請求被告應給付上開三百八十五萬元，為有理由，已如前述。而被告
     主張以原告尚未給付之九十一年六月份薪資（經扣除所得稅、勞保、健保及伙
     食費）共計二十七萬零六十八元抵銷之，為原告所不爭執，是依前開規定，被
     告抵銷抗辯，於法有據。則本件原告請求金額經抵銷後，被告尚應給付被告原
     告三百五十七萬九千九百三十二元。
六、綜上所述，原告依兩造簽訂之主治醫師備忘錄丙項之六及民法第一百八十八條第
    三項規定，訴請被告分擔醫療糾紛和解金額之二分之一即三百三十五萬元，及依
    主治醫師備忘錄丙項之二訴請被告因違反競業禁止約定之五十萬元違約金，均有
    理由，應予准許。被告主張以其尚未請領之九十一年六月份薪資二十七萬零六十
    八元抵銷之，亦屬有據。末按，給付無確定期限者，債務人於債權人得請求給付
    時，經其催告而未為給付，自受催告時起，負遲延責任，其經債權人起訴者，與
    催告有同一之效力，民法第二百二十九條第二項定有明文。從而，原告請求被告
    應給付如主文第一項所示之金額，及自本件起訴狀繕本送達翌日即九十一年七月
    三十一日起至清償日止，按年息百分之五計算之法定遲延利息，為有理由，應予
    准許。逾此請求部分，即無理由，應予駁回。
七、本件事證已臻明確，兩造其餘攻擊防禦方法，經審酌後認不影響本判決結果，爰
    不另一一論駁，併此敘明。
八、本件原告勝訴部分，兩造各陳明願供擔保，聲請宣告假執行及免為假執行，核無
    不合，爰酌定相當擔保金額分別准許之。至原告敗訴部分，其假執行之聲請，即
    失所附，應併予駁回。
九、結論：原告之訴為一部有理由、一部無理由，依民事訴訟法第七十九條但書，第
    三百九十條第二項、第三百九十二條，判決如主文。
中　　　華　　　民　　　國　　九十一　　年　　十一　　月　　二十九    　日
                              臺灣高雄地方法院民事第二庭
~B法　　　官　蘇姿月
右為正本係照原本作成。
如不服本判決，應於送達後廿日內，向本院提出上訴狀並表明上訴理由，如於本
判決宣示後送達前提起上訴者，應於判決送達後十日內補提上訴理由書（須附繕本）。
中　　　華　　　民　　　國　　九十一　　年　　十一　　月　　二十九   　日
~B法院書記官　歐文政
